【裁判字號】    94,訴更一,139
【裁判日期】    950803
【裁判案由】    新型專利異議
【裁判全文】
臺北高等行政法院判決
                                   94年度訴更一字第139號
                              .
原      告  又中科技股份有限公司
代  表  人  甲○○
訴訟代理人  陳啟舜律師
複  代理人  錢師風律師
            楊翠玲律師
被      告  經濟部智慧財產局
代  表  人  蔡練生（局長）
訴訟代理人  丁○○
            丙○○
參  加  人  協禧電機股份有限公司
代  表  人  乙○○
訴訟代理人  桂齊恆律師
複  代理人  廖正多律師
上列當事人間因新型專利異議事件，原告不服經濟部中華民國91
年8 月13日經訴字第09106119470 號訴願決定，提起行政訴訟，
本院於93年1 月14日以91年度訴字第4183號判決原告之訴駁回。
原告不服，提起上訴，經最高行政法院於94年8 月18日以94 年
度判字第1276號將原判決廢棄，發回本院更審。本院判決如下：
    主  文
原告之訴駁回。
第一審及發回前第二審訴訟費用由原告負擔。
    事  實
一、事實概要：參加人協禧電機股份有限公司於民國（以下同）
    88年7月13日以「改良型散熱風扇座」向被告申請新型專利
    ，經被告編為第00000000號審查，准予專利（以下稱系爭案
    ）。公告期間，原告以其不符新型專利要件，對之提起異議
    ，並提出異議附件一為87年10月21日公告之第00000000號「
    中央處理器之散熱基板構造」新型專利案（以下稱引證一）
    ，異議附件二為87年12月11日公告之第00000000號「中央處
    理器之散熱器」新型專利案（以下稱引證二）為證據。案經
    被告案經被告審查，以91年4月11日（91）智專1（4）04085
    字第 09189000852號專利異議審定書為「異議不成立」之處
    分。原告不服，提起訴願，經訴願決定駁回，原告猶不服，
    遂向本院提起行政訴訟。經本院判決原告之訴駁回（案號91
    年度訴字第04183 號），原告亦未服，提起上訴，經最高行
    政法院將原判決廢棄，發回本院更審，本院因認本件訴訟之
    結果，參加人之權利或法律上利益將受損害，乃依行政訴訟
    法第42條第1 項、第3 項規定，依職權裁定命參加人獨立參
    加本件被告之訴訟。
二、兩造聲明：
  (一)原告聲明：
  1.原處分及訴願決定均撤銷。
  2.被告應為異議成立之處分。
  3.訴訟費用由被告負擔。
  (二)被告聲明：
  1.駁回原告之訴。
  2.訴訟費用由原告負擔。
  (三)參加人聲明：
  1.駁回原告之訴。
  2.訴訟費用由原告負擔。
三、兩造之主張：
甲、原告主張：
  (一)按「凡可供產業上利用之新型，無下列情事之一者，得依本
    法申請取得新型專利：一、申請前已見於刊物或已公開使用
    者。...。二、有相同之發明或新型申請在先並經核准專利
    者。...。」「新型係運用請前既有之技術或知識，而為熟
    習該項技術者所能輕易完成且未能增進功效時，雖無前項所
    列情事，仍不得依本法申請取得新型專利。」為核准審定時
    所適用之專利法第98條第1項1、2款與同條第2項規定，合先
    敘明。
  (二)系爭案之技術內容與引證一、二應屬同一，不具新穎性，有
    違反專利法第98條第1項第1、2款規定：
  1.系爭案之申請專利範圍共計有4項，其第1項係該申請專利範
    圍之獨立項，其第2項至第4項則係分別為該獨立項之附屬項
    ，僅係其獨立項之細部描述，故系爭案申請專利範圍第1項
    （獨立項）之技術內容若與引證一、二相同，其即不具新穎
    性。
  2.系爭案獨立項之技術內容與引證一相同：
    (1)附件一之一之比較圖式，系爭案揭示其風扇座10可以結合
      於鰭片座30，與引證一之基板5 可以結合在散熱板1 。該
      二者之作用、技術內容相同，係屬同一創作領域。
    (2)系爭案與引證一之技術內容實質相同:
      附件一之二之比較圖式，系爭案之「各支架11末端向上的
      轉折部12頂端向外延伸之架設板13，且各架設板13間設置
      一體成型環繞之定位環圈14」；引證一之「基板5 設有孔
      50，孔50由周緣向下延伸數框桿51，框桿51另端集中支撐
      一座板52，座板52有軸孔53供扇葉2 之轉軸21活動樞接」
      。二者之技術內容實質相同，其僅有構件之敘述順序相反
      而已。系爭案所述之「各支架11」即為引證一所述之「框
      桿51」；系爭案所述之「支架11末端向上的轉折部12頂端
      向外延伸之架設板13」即為引證一所述之「基板5 設有孔
      50 ， 孔50由周緣向下延伸數框桿51」；系爭案所述之「
      架設板13」即為引證一所述之「基板5 」；系爭案所述之
      「一體成型環繞之定位環圈14」即為引證一所述之「基板
      5 設有孔50及孔50之周緣」。由上述比對應可明確之瞭解
      ，系爭案與引證一之技術內容實質相同。
    (3)被告稱引證一為一整片式之基板5，系爭案為一體成型之
      定位環圈14，稱系爭案之構造特徵不同於引證一，且稱系
      爭案可達節省材料之功效，應屬違誤；系爭案形成一體成
      型之定位環圈14，可達節省材料之功效，於系爭案申請專
      利說明書所載之創作目的與功效並未敘述，無法稱為具有
      增進功效；而是否可達節省材料之功能，並經最高行政法
      院認並無証據可資為証。系爭案申請專利說明書所載之「
      該一體成型之定位環圈14，其將原本獨立之各個架設板13
      予以連結，具有對稱鎖固之靜音效果」等功效，其亦與引
      證一之「整片式之基板5 」具有相同之效果。
  3.系爭案獨立項之技術內容與引證二相同：
    (1)附件二之一之比較圖式，系爭案揭示其風扇座10可以結合
      於鰭片座30，與引證二之基板2 可以結合在散熱板1 。該
      二者之作用、技術內容相同，二者應屬同一創作領域。
    (2)系爭案與引證二之技術內容實質相同:
      附件二之二之比較圖式，系爭案之「各支架11末端向上的
      轉折部12頂端向外延伸之架設板13，且各架設板13間設置
      一體成型環繞之定位環圈14」。引證二之「基板2 頂設設
      凸出之圍牆23，圍牆23內徑設橫桿24，橫桿24另端支撐一
      座板25，座板25有軸管26供扇輪21活動樞接」。按二者之
      技術內容實質相同，系爭案所述之「各支架11」即與引證
      二所述之「橫桿24」同一；系爭案所述之「支架11末端向
      上的轉折部12頂端向外延伸之架設板13」即與引證二所述
      之「圍牆23內徑設橫桿24」同一；系爭案所述之「架設板
      13」即與引證二所述之「基板2 」同一；系爭案所述之「
      一體成型環繞之定位環圈14」即與引證二所述之「基板2
      設圍牆23」同一。由上述比對應可以明確瞭解，系爭案與
      引證二之技術內容實質相同。
    (3)被告稱系爭案之構造特徵不同於引證二，且稱系爭案可達
      節省材料之功效，應屬違誤:
      因爭案形成一體成型之定位環圈14，可達節省材料之功效
      ，非系爭案申請專利說明書所載之創作目的與功效；又系
      爭案申請專利說明書所載之「該一體成型之定位環圈14，
      其將原本獨立之各個架設板13予以連結，具有對稱鎖固之
      靜音效果」等技術手段與功效，其亦與引證二之「基板2
      之圍牆23連接各橫桿24」為同一技術手段及具有相同之效
      果。再者，就系爭案之申請專利說明書所載之創作目的及
      其申請專利範圍第1項（獨立項）所載之技術內容而言，
      系爭案之技術內容與引證二相同，故被告處分理由應屬違
      誤。
  (三)系爭案係運用申請前既有技術或知識，而為熟習該項技術者
    所能輕易完成：
  1.依系爭案申請專利說明書所載，係改良如其第八圖所示習知
    散熱風扇之缺點，且其申請專利範圍第1項亦以「其特徵在
    於」等文字將習知技術與系爭案之技術特徵加以區分，系爭
    案第二、五、六、七圖共揭示有四個不同之實施例，而該些
    實施例所揭示者與其第八圖所揭示習知散熱風扇之差異，僅
    在於系爭案具有該定位環圈14(44、54、64）將各架設板13(
    43、53、63）予以連結（附件三之一），且系爭案申請專利
    範圍第1項所載之主要技術特徵亦僅在於該定位環圈14，故
    系爭案是否為運用申請前既有技術或知識，應僅就系爭案之
    技術特徵部分是否為運用引證一、二之既有技術，如該技術
    特徵已被引證一、二所公開，其即不具有進步性。
  2.系爭案係運用申請前既有之引證一所公開技術或知識，而為
    熟習該項技術者所能輕易完成：
    (1)請閱附件三之二所示，系爭案之定位環圈14與其各架設板
      13係形成相同之厚度；而該引證一之基板5係形成一整片
      式。二者之差異僅一形成環狀，一形成整片式，且將該引
      證一之基板5作局部削除（如附件三之二所示，將黃色假
      想線圈圍部位去除），該引證一即與系爭案完全相同，故
      系爭案以定位環圈14(44、54、64）將各架設板13（43、5
      3、63）予以連結之技術手段與引證一完全相同，系爭案
      係運用申請前既有之引證一所公開之技術或知識，且為熟
      習該項技術者所能輕易完成。
    (2)被告稱：「...，系爭案為一體成型之定位環圈，稱系爭
      案之構造特徵不同於引證一，且稱系爭案可達節省材料之
      功效。」云云。惟查：
      系爭案申請專利範圍第1項為一種改良型散熱風扇座，
        關於習知技術部分:其底板周緣向外延伸出若干支架，
        支架末端向上形成轉折部，而在轉折部頂端向外延伸出
        「架設板13」，架設板中設置穿孔，風扇可設置於風扇
        座之底板，風扇座可置入鰭片座之容槽中，而架設板則
        可以抵靠於鰭片頂端，螺絲可穿入相對的架設板之穿孔
        並鎖固於鰭片之對應間隙中。
        系爭案創新之處：風扇座各個支架末端向上的轉折部與
        架設板間，設置一體成型環繞的「定位環圈14」，而將
        各個架設板予以連結，且令各個架設板間形成上側為定
        位環圈且兩側為架設板予以框設之氣流出口。
        前開創新之處與引證一「技術內容」之差異，僅在於：
        引證一係「整片式」之基板5，而系爭案為各支架末端
        向上的轉折部頂端向外延伸之「架設板13」，且各架設
        板間設置「一體成型環繞」之「定位環圈14」。此亦為
        被告於原處分所自認者。
      查前開「架設板13」係供螺絲穿過「穿孔131」將「風
        扇座10」鎖固於「鰭片32」上，與引證一「定位孔54」
        （設於基板5上）係供定位元件55（螺絲等）穿過而將
        「座板52」（相當於系爭案之「風扇座10」）鎖固於「
        散熱板1」上，並無不同；且該「架設板」為系爭案之
        先前技術，非系爭案首創，故被告以系爭案之創新之處
        ，並據以主張與引證一有所不同，均非事實。又系爭案
        創新之處，僅係利用「一體成型環繞」（環狀）之「定
        位環圈14」將各該「架設板13」連接一起（說明書第5
        頁倒數第9行以下及前開申請專利範圍），與引證一利
        用「整片式」之「基板5」將各該「定位孔54」連接一
        起，其「連結技術」並無實質上之差異。
        若將系爭案第一圖之各「架設板13」連成平板狀（附件
        八黃色部分），而與引證一第七圖（附件三之二）比對
        ，或將引證一第七圖「基板5」平板四側之中間部分削
        除（附件八黃色部分），而與系爭案第一圖（附件三之
        二）比對，皆可證實。此即被告主張系爭案「環狀」「
        定位環圈14」比引證一「整片式」「基板5」具有「可
        節省材料」功效之由來。故二者之技術內容實質上並無
        不同，自不具新穎性。即使強指前開「定位環圈14」與
        「基板5」在「形狀」上有「環狀」與「整片式」之差
        別，惟仍須依後述第六、七項審查其差異所生之「特有
        功效」，是否克服先前技術中存在的問題點，具備好用
        或實用條件，始得為有無「進步性」之判定，而非僅憑
        差異即可遽斷者。
      又查系爭案「定位環圈14」與「架設板13」間所框設之
        氣流出口，與引證一「基板5」和「框桿51」間形成之
        氣流出口50之「構造」及「及作用（避免氣流汲取及擴
        散過程中之擾流的不良現象，使氣流之風向穩定─系爭
        案說明書第5頁倒數第4行以下）」，完全相同，此觀乎
        系爭案第一圖及引證一第七圖（附件三之二）自明，被
        告強指二者之構造特徵不同，亦非事實！
        雖被告認前開「定位環圈14」與「基板5」在「形狀」
        上有「環狀」與「整片式」之差別；惟查系爭案利用「
        環狀」定位環圈14將各該「架設板13」連結一起之目的
        及作用（讓架設板13「形如一體的」抵靠在鰭片32頂端
        ，而能避免架設板因震動造成共鳴響聲，達到極佳的靜
        音效果，與引證一利用「整片式」基板5上之「定位孔5
        4」將「座板52」鎖固於「散熱板1」上，並無不同。甚
        至，因引證一「基板5」係呈「整片式」之故，比系爭
        案之「架設板13」更可「形如一體的」抵靠在「散熱板
        1」頂端，更能達到勝於系爭案之極佳靜音效果。
      系爭案以「環狀」「定位環圈14」取代引證一「整片式
        」「基板5」，既未有功效上（靜音效果）之增進，係
        屬單純將引證一之構成要件「在形狀上予以變更」而成
        。被告雖主張前開形狀上之差異，可達節省材料之功效
        云云。
        按「增進某種功效，係指申請專利之新型，其物品之形
        狀、構造或裝置之改良，在效果上克服先前技術中存在
        的問題點，具備好用或實用之條件者。」；又說明書「
        創作之目的」中，應記載該新型所欲解決之問題點及目
        的；「新型之功效」中，應儘量具體的記載該新型所產
        生的「特有功效」。又按「特有功效者，謂依據申請專
        利新型之『技術內容』、『特點』，始能獲得的功效而
        言。」；系爭案之「創作目的」在於：「讓架設板『形
        如一體的』抵靠在鰭片頂端，而能避免架設板因震動造
        成共鳴響聲，達到極佳的靜音效果，並且，葉片之旋轉
        所引動之氣流，可由上而下汲取，且由架設板及定位環
        圈所框設的氣流出口向外送出，而能避免氣流汲取及擴
        散過程中之擾流的不良現象，使氣流之風向穩定。」其
        「創作之功效」在於：「可使風扇座之鎖固更具穩定性
        ，而不會產生震動之噪音，達到極佳的靜音效果，並且
        ，可讓風扇所引動的氣流更為順暢的流通，而具有穩定
        風向之散熱效果... 」。系爭案利用「環狀」定位環圈
        14，可達節省材料之功效，並未載入前揭「創作之目的
        」或「新型之功效」中，既非系爭案所欲解決之問題點
        及目的，亦非前開系爭案「創新之處」所獲得之「特有
        功效」，根本不符前開「增進功效」之認定條件。況系
        爭案利用「定位環圈14」將「架設板13」連結一起之結
        構，遠比引證一在「基板5」上設「定位孔54」複雜，
        徒增製造時鑄模之困難度。且將引證一「基板5」之「
        整片式」設計，改為「環狀」，為熟習該項技術者所能
        輕易完成，且未能增進功效者，自亦不具進步性。
    (3)系爭案與引證二「技術內容」之差異所生之「特有功效」
      ，並不符合「新穎性」及「進步性」之要件:
      系爭案創新之處與引證二「技術內容」之差異，僅在於：
      引證二基板2係「整片式」設計，且基板頂部設凸出之圍
      牆23，而系爭案為各支架末端向上的轉折部頂端向外延伸
      之「架設板40、60」，且各架設板間設置「一體成型環繞
      」之「定位環圈44、64」。前開差異中，有關引證二「基
      板2」之「整片式」設計與系爭案「定位環圈44、64」之
      「環狀」設計不同部分，為實質上相同或完全相同之設計
      ，亦為不具進步性之設計。另依系爭案申請專利範圍第2
      項所載，其「定位環圈44 」（第五圖）或「定位環圈64
      」（第七圖）之成型位置「可位於架設板40、60表面向上
      凸伸」，至向上凸伸之高度則未設限。其特徵與引證二基
      板2頂部設凸出之圍牆23部分（附件三之三）並無不同，
      比對系爭案第五、七圖及附件三之三自明。
  (四)系爭案係未能增進功效：
  1.按「...，讓架設板形如一體的抵靠在鰭片頂端，而能避免
    架設板因震動造成共鳴響聲，達到極佳的靜音效果，並且，
    葉片之旋轉所引動之氣流，可由上而下汲取，且由架設板及
    定位環圈所框設的氣流出口向外送出，而能避免氣流汲取及
    擴散過程中之擾流的不良現象，使氣流之風向穩定，而讓電
    子元件可獲得穩定的散熱功效。」「...，可使風扇座之鎖
    固更具穩定性，而不會產生震動之噪音，達到極佳的靜音效
    果，並且，可讓風扇所引動的氣流更為順暢的流通，而具有
    穩定風向之散熱效果，其具有極佳的實用性及進步性。」為
    系爭案申請專利說明書所載之創作目的與功效。故系爭案是
    否具有增進功效，自應就系爭案申請專利說明書所記載之創
    作目的、功效為準。
  2.系爭案之可使風扇座之鎖固更具穩定性，而不會產生震動之
    噪音，達到極佳的靜音效果，為其創作目的。係因其定位環
    圈將各架設板予以連結之技術手段來達成，而該以定位環圈
    將各架設板予以連結之技術手段，亦如前述為運用申請前既
    有之引證一、二所公開技術或知識，且該引證一、二之基板
    亦抵靠在散熱板1上，其亦具有可以避免該基板因震動造成
    共鳴響聲，而達到極佳的靜音效果，故系爭案與引證一、二
    相較，並未能增進功效。
  3.被告稱：「...，系爭案可達節省材料之功效。」其理由顯
    非正確:
    (1)系爭案申請專利說明書所載之創作目的、功效，並未敘述
      該節省材料問題及效果，被告無法以系爭案申請專利說明
      書所未記載之功效稱其具有增進功效。
    (2)況且，系爭案之定位環圈具有可達節省材料之功效，其亦
      與系爭案所欲解決之創作目的、功效並無任何關聯，因此
      ，系爭案可達節省材料，就其創作目的而言，並無增進功
      效。
  4.綜上，系爭案達成其創作目的之技術特徵，其功效亦與引證
    一、二相同，係未能增進功效。
  (五)綜上所析，系爭案不具新穎性或進步性，應有違反專利法第
    98條第1項第1、2款或第2項規定，祈請鈞院賜判決如訴之聲
    明。
乙、被告主張：
  (一)系爭案未將引證一、二列為說明書中之先前技術，故並未於
    說明書中提及兩者在功效上之差異，該引證一、二係整片式
    之基板，與系爭案相較，需耗費較多的材料，故系爭案可節
    省材料之功效並無不實；且系爭案空間型態屬創新，其「風
    扇座各個支架末端向上的轉折部與架設部間，設置一體成形
    環繞的定位環圈，而將各個架設板予以連接，且令各個架設
    板間形成上側為定位環圈且兩側為架設板予以框設之氣流出
    口」之構造特徵不同於引證一、二，應具新穎性及不具進步
    性。
  (二)最高行政法院94年判字第1276號判決理由（三）第17頁第12
    行「故未於申請專利說明書之『創作目的』及『創作功效』
    揭載者，且非依據申請專利之『技術內容、特點』始能獲得
    之功效（即非依據該技術特點所能驗證之功效），即不得作
    為認定『進步性』之依據」。
    (1)茲就引證一、二與系爭案之「創作目的」與「創作功效」
      比較如下:
      查引證一「創作目的」在於構件不會積聚塵垢及次要目
        的係「降低噪音」、「提供更佳之冷卻空氣，以增加散
        熱效果者」，而其「創作功效」為「不會積聚塵垢」、
        「降低噪音」、「吸入冷卻空氣依散熱板之間距或槽道
        吹送」、「穩固」。
      引證二「創作目的」在於「係提供較大散熱面積，使大
        面積中央處理器可以直接被結合，或供二只以上之較小
        面積之中央處理器之結合者」，而其「創作功效」為「
        扣接件3有較佳之定位效果」、「不會積聚塵垢」、「
        最佳之散熱效果」。
      查系爭案「創作目的」在於：「讓架設板形如一體的抵
        靠在鰭片頂端，而能避免架設板因震動造成共鳴響聲，
        達到極佳的靜音效果，並且，葉片之旋轉所引動之氣流
        ，可由上而下汲取，且由架設板及定位環圈所框設的氣
        流出口向外送出，而能避免氣流汲取及擴散過程中之擾
        流的不良現象，使氣流之風向穩定」，其「創作功效」
        在於：「可使風扇座之鎖固更具穩定性，而不會產生震
        動之噪音，達到極佳的靜音效果，並且，可讓風扇所引
        動的氣流更為順暢的流通，而具有穩定風向之散熱效果
        」。
    (2)查引證一、二均未揭示系爭案「創作目的」所載「且由架
      設板及定位環圈所框設的氣流出口向外送出」或系爭案申
      請專利範圍第1項「...，且令各個架設板間形成上側為定
      位環圈且兩側為架設板予以框設之氣流出口。」之技術特
      徵，而該技術特徵所欲達成功效在於：「...，可讓風扇
      所引動的氣流更為順暢的流通，而具有穩定風向之散熱效
      果」，因此引證一、二相較於系爭案功效容有差異，不足
      以證明系爭案不具進步性。
  (三)原告復稱: 「該二者之差異僅一形成環狀之定位環圈，一形
    成整片式之基板，且將該引證一、二之基板作局部削除，該
    引證一、二及與系爭案完全相同，系爭案係運用申請前既有
    之引證一、二所公開之技術或知識，且為熟習該項技術者所
    能輕易完成」乙節，並不正確。
    因新型專利除非係運用申請前既有之技術或知識，而為熟習
    該項技術者所能輕易完成且未能增進功效，方不得取得專利
    ；系爭案其形狀、構造及特徵在空間型態上可明顯看出係屬
    創新，而非單純之局部削除或構件省略，且亦達特定之功效
    ，難謂為熟習該項技術者運用習知技術可輕易完成且未能增
    進功效者，訴願決定與原處分並無違誤，故訴訟理由應不足
    採。
  (四)專利審查基準第2-2-21頁規定: 「進步性之審查，不可逕用
    申請人引證的關聯性最深的先前技術據以核駁，應確實依據
    引證所載之技術或知識，針對新型之技術內容，綜合新型之
    目的、功效，研判其是否克服選擇或結合之困難度」，其中
    提及「應確實依據引證所載之技術或知識」作研判，故當原
    告提出異議後，被告方得以依據專利法之規定比較異議引證
    資料與系爭案在構造特徵及功效上之實際差異，並無不符專
    利法規之情事。引證一、二係「整片式」之基板，若設計成
    特定之「環圈式」，自然可節省材料，故系爭案可節省材料
    功效並無不實。且原告於異議理由書中已認為「... ，實質
    上，其即係將證據1 之基板5 局部削除」，其中「削除」一
    詞應可佐證系爭案相較於引證一「可節省材料」。依改制前
    行政法院71年判字第608 號判決要旨: 「新型重在型之創新
    ，故所用之原理相同，作用目的相同，惟若其構造設計上有
    不同，仍不失其為新型專利」之意涵，則系爭案其形狀、構
    造及特徵在空間型態上明顯屬創新，非單純之局部削除或構
    件省略，且亦達特定之功效，自當取得新型專利。又依最高
    行政法院94年判字第1276號判決理由(三)第18頁第4行 「『可
    節省材料』，似非系爭案說明書『創作目的及功效』所記載
    之事項，惟其是否為依據系爭案申請專利之『技術內容、特
    點』始能獲得之功效，則未見被原告詳細加以驗證分析，遽
    認其屬系爭案之『特定功效』範圍，其理由亦有不備」。
  (五)原告又稱: 「1 、引證一、二基板『形狀』並未設限為『整
    片式』；2 、系爭案將其形狀改成『環狀』後，反而不利於
    防止吹向散熱片之空氣回流，嚴重影響其所欲達成之『避免
    擾流，使氣流之風向穩定』之創作目的，則被告猶為具『進
    步性』之認定，顯與事實不符；3 、系爭案『定位環圈』之
    作用在於『定位』，判斷有無增進功效，應以其『定位』功
    效有無增進為斷。」乙節，並不正確:
  1.因引證一、二基板之「形狀」雖並未設限為「整片式」，惟
    不論為任何形式，其並未揭露系爭案之「環圈式」設計；又
    原處分並未在「防止吹向散熱片之空氣回流」方面認定系爭
    案具進步性；再者，判斷有無增進功效，依專利審查基準規
    定，「應確實依據引證所載之技術或知識」作研判，故原處
    分依異議引證資料與系爭案之實際差異作比較，並無不當。
  2.最高行政法院94年判字第1276號判決理由(五)第20頁第4行:「
    則原告主張系爭案將其形狀改成『環狀』後，反而不利於防
    止吹向散熱片之空氣回流，嚴重影響其所欲達成之『避免擾
    流，使氣流之風向穩定』之創作目的等語，攸關系爭案之構
    成要件省略後，其功能是否相對消失（不如引證案）而不具
    進步性，被告自應加以調查審認，詎被原告於原審補充答辯
    時，卻以該事項非原處分認定進步性之依據為由，迴避此問
    題，且對於原告主張系爭案『創作目的、功效』所欲實現之
    『在使風扇座之鎖固（定位）』上不如引證一、二等情，又
    無任何回應，...。」
    查系爭案申請專利範圍第1項「風扇座各個支架末端向上的
    轉折部與架設板間，設置一體成型環繞的定位環圈，而將各
    個架設板予以連結，... 」之技術特徵，而該技術特徵所欲
    達成功效在於：「可使風扇座之鎖固更具穩定性，而不會產
    生震動之噪音，達到極佳的靜音效果。」因此就「風扇座之
    鎖固更具穩定性」而言，引證1、2與系爭案功效相當，並無
    系爭案構成要件省略後而相對功能消失之情事。
  (六)綜上所述，被告之原處分並無違法，請判決如被告答辯之聲
    明。
丙、參加人主張;
  (一)本件系爭案申請專利範圍第1項主要界定的構造，係包括以
    下4個部分：
  1.第1部份:風扇座10之底板101周緣向外延伸出若干支架11，
    支架末端向上形成轉折部12，而在轉折部頂端向外延伸出架
    設板13，架設板中設置穿孔131。
  2.第2部份:風扇20可設置於風扇座之底板101，風扇座10可置
    入鰭片座之容置槽31中。
  3.第3部份:而架設板13則可以抵靠於鰭片32頂端，螺絲可穿入
    相對的架設板之穿孔131並鎖固於鰭片之對應間隙中。
  4.第4部份:其特徵在於，風扇座10各個支架11末端向上的轉折
    部12與架設板13間，設置一體成型環繞的定位環圈14，而將
    各個架設板13予以連結，且令各個架設板13間形成上側為定
    位環圈14且兩側為架設板13予以框設之氣流出口。又在附屬
    項的第2、3及4項係分別界定有：一體成型環繞的定位環圈
    14係相對於架設板13及轉折部12位置呈向上突出、向下突伸
    或向上及下突伸等其它不同實施例。
  (二)系爭案在申請專利範圍所界定的整體構造內容，其圖所示的
    四支支架均向外延伸形成有小面積的架設板，且在二者之間
    則設有一體成型環繞的定位環圈，且在各架設板間定位環圈
    處框設有氣流出口等，與二引證案所揭露的技術手段完全不
    同，故本件系爭案確實具有新穎性。茲將系爭案與引證一、
    引證二在構造及特徵上，比較如下:
  1.系爭案此部分與二件引證案不同:
    (1)系爭案:
      風扇座之底板周緣向外延伸出若干支11，支架末端向上形
      成轉折部12，而在轉折部頂端向外延伸出架設板13。
    (2)引證一:
      風扇座週邊形成有支架及轉折部，轉折部末端與一呈整片
      式的基板5且設有孔50的週緣連接
    (3)引證二:
      相對構造與引證一相同。
  2.系爭案此部分與引證一相同，但與引證二不同:
    (1)系爭案:
      架設板中設置穿孔，風扇座之底板風扇座可置入鰭片座之
      容置槽中。
    (2)引證一:
      基板5上設有可供風扇安裝的座板52，風扇可位在散熱片
      的容納空間11處。
    (3)引證二:
      基板2中空處以橫桿24設有風扇21，基板2安裝設在散熱鰭
      片11上方置槽中。
  3.系爭案此部分與二引證案相同:
    (1)系爭案:
      架設板則可以抵靠於鰭片頂端，螺絲可穿入相對的架設板
      之穿孔並鎖固於鰭片之對應間隙中。
    (2)引證一:
      呈整片式的基板5，以固定件設置在二鰭片之間。
    (3)引證二:
      相對構造與引證一相同。
  4.系爭案此部分與二引證案均不同:
    (1)系爭案:
      用以連結風扇座10的各支架11的轉折部12端頭與架設板13
      之間設置一體成型環繞的定位環圈14，而將各個架設板13
      予以連結，令各個架設板13間形成上側為定位環圈14且兩
      側為架設板13予以框設之氣流出口
    (2)引證一:
      其整片式基板5上並未有類似系爭案此部分構造。
    (3)引證二:
      於呈整片式且位在散熱鰭片上方的基板2上形成有一環牆
      23，餘無類似構造。
  (三)由原告所提出的歷次書狀中，均僅片面的針對系爭案的架設
    板13,43,63與定位環圈14,44,64間的關係進行比較，完全忽
    略系爭案在申請專利範圍各項內容中，所界定的風扇座10與
    鰭片座30的整體構造及技術手段，亦即系爭案所記載界定的
    架設板13,43,63主要係安裝在鰭片座30上方所形成的容置槽
    31內。故原告在所陳述的內容，極為明顯有誤導最高行政法
    院審理之嫌，此由原告在92年10月16日所提出的準備書狀所
    附呈的證據八及證據九的比較圖，及在92年12月23日所提出
    的辯論意旨狀所附呈的證據十八的比較圖，均僅以系爭案的
    架設板13,43, 63與引證一、二的基板5,2進行分析比較，亦
    可再次獲得具體證明。
  (四)再者，原告於上訴狀中主張: 「系爭案於申請專利說明書中
    的創作目的及功效內容，並未記載有「可節省材料」的功效
    ，因此，認為可節省材料的功效並非系爭案所有。」云云。
    參加人認為於系爭案說明書第3頁第2行起至第5頁所提出的
    習用技術參看系爭案的第八圖或原告辯論意旨狀的證據十八
    所標示的先前技術，系爭案當與所提出的習用技術進行比較
    後，其具有在說明書中記載的創作特徵及具有所列出的數項
    功效，故實屬符合當時專利法規定；當原告提出二件引證案
    對系爭案提出異議時，參加人即積極具體的針對內容進行分
    析比較，並提出系爭案相較於二件引證案至少尚有在材料上
    較為節省的進步性，亦即系爭案具有「材料上的節省」的功
    效，係由於其比較標的為與二引證案比較而言，故參加人於
    異議階段，在受到原告提出異議後，提出此一項功效，並較
    引證案具有進步性確屬合於法理，原告的指控顯然不合理，
    亦無不得做為認定「進步性」之依據；退萬步言，試問那一
    件專利專在申請之初即可將其所有的功效全部無任何遺漏的
    記載在說明書上，以便未來受到任何一件專利前案或公開資
    料質疑時，可做為往後受到異議時可指出為說明書已有記載
    的功效，原告此一說法顯無任何立論基礎。
  (五)就系爭案相較於二引證案在材料節省部分，提出以下的分析
    說明（詳參加人在行政訴訟參加狀所提出的附件比較圖）:
    本件系爭案的構造由申請專利範圍及圖式所呈現，其中做為
    與鰭片座10結合固定的各架設板13係個別獨立的片體，各架
    設板13上設有固定用的穿孔131且其中一端角則由一環形的
    定位環圈14予以成型連接；反觀引證一所揭露的構造，其相
    對於系爭案架設板13的基板5係設計為「整片式」，並在各
    端角處設有固定用的定位孔54，亦即除了中央設有一可供風
    扇組2安裝的孔50之外，其餘為一板片狀且並無系爭案的定
    位環圈設計，若將其整片式的基板5尺寸調整相對於系爭案
    的比例大小，以一般熟悉此項技術的人士或者為一般大眾，
    均可由比較圖上看出引證一案的「整片式」的基板5相較於
    系爭案設計，確實必須耗費較多的材料；再者，將系爭案與
    引證二案相較，由於引證二案的基板2亦相同為「整片式」
    設計，故可輕易比較並獲得相同較為耗費材料的結論；此一
    結論的獲得，亦誠如原告在言詞辯論狀所提出的證據十八比
    較圖中，所標示至少有「橙色」部分面積的差異存在。
  (六)綜上所述，本件系爭案的相較於二件引證案的公開揭露的內
    容，確實未有違反專利要件，併此敘明。
    理  由
一、按「稱新型者，謂對物品之形狀、構造或裝置之創作或改良
    。」「新型係運用申請前既有之技術或知識，而為熟習該項
    技術者所能輕易完成且未能增進功效時，雖無前項所列情事
    ，仍不得依本法申請取得新型專利。」為系爭案核准審定時
    專利法第 97條、第98條第2項所明定。而公告中之新型，任
    何人認有違反第 97條至第99條規定，依法得自公告之日起3
    個月內，備具異議書，附具證明文件，向專利專責機關提起
    。從而，系爭專利有無違反專利法情事而應不予專利，依法
    應由異議人附具證據證明之，倘其證據不足以證明系爭專利
    有違專利法之規定，自應為異議不成立之處分。
二、本件系爭第00000000號「改良型散熱風扇座」新型專利案，
    係一種改良型散熱風扇座，該風扇座之底板周緣向外延伸出
    若干支架，支架末端向上形成轉折部，而在轉折部頂端向外
    延伸出架設板，架設板中設置穿孔，風扇可設置於風扇座之
    底板，風扇座可置入鰭片座之容置槽中，而架設板則可以抵
    靠於鰭片頂端，螺絲可穿入相對的架設板之穿孔並鎖固於鰭
    片之對應間隙中，其特徵在於：風扇座各個支架末端向上的
    轉折部與架設板間，設置一體成型環繞的定位環圈，而將各
    個架設板予以連結，且令各個架設板間形成上側為定位環圈
    且兩側為架設板予以框設之氣流出口。原告所提引證一為87
    年10月21日公告之第00000000號「中央處理器之散熱基板構
    造」新型專利案；引證二為87年12月11日公告之第00000000
    號「中央處理器之散熱器」新型專利案。本件經被告審查認
    ，引證一係整片式之基板；引證二基板亦係整片式設計，且
    基板頂部設凸出之圍牆，而系爭案為各支架末端向上的轉折
    部頂端向外延伸之架設板，且各架設板間設置一體成型環繞
    之定位環圈；系爭案之構造特徵不同於引證一及二，且系爭
    案可達節省材料之功效，故引證一及二不足以證明系爭案不
    具新穎性或進步性，乃為異議不成立之處分之事實，有上開
    系爭專利案申請書、異議申請書及審定書等件為證，洵堪認
    定。
三、原告不服，則主張系爭案形成一體成型之定位環圈，可達節
    省材料之功效，於系爭案申請專利說明書所載之創作目的與
    功效並未被敘述，其無法因此稱為具有增進功效。系爭案申
    請專利說明書所載之「該一體成型之定位環圈，其將原本獨
    立之各個架設板予以連結，具有對稱鎖固之靜音效果」等功
    效，其亦與引證一之「整片式之基板」及引證二之「基板之
    圍牆連接各橫桿」為同一技術手段及具有相同之效果。就系
    爭案之申請專利說明書所載之創作目的及其申請專利範圍第
    1 項所載之技術內容而言，系爭案之技術內容與引證一、二
    相同，不具有新穎性及進步性云云，資為抗辯。
四、本院判斷如下：
  (一)本件系爭第00000000號「電連接器」新型專利案，依其申請
    專利範圍載以：「1.一種改良型散熱風扇座，該風扇座之底
    板周緣向外延伸出若干支架，支架末端向上形成轉折部，而
    在轉折部頂端向外延伸出架設板，架設板中設置穿孔，風扇
    可設置於風扇座之底板，風扇座可置入鰭片座之容置槽中，
    而架設板則可以抵靠於鰭片頂端，螺絲可穿入相對的架設板
    之穿孔並鎖固於鰭片之對應間隙中，其特徵在於：風扇座各
    個支架末端向上的轉折部與架設板間，設置一體成型環繞的
    定位環圈，而將各個架設板予以連結，且令各個架設板間形
    成上側為定位環圈且兩側為架設板予以框設之氣流出口。2.
    如申請專利範圍第1項所述之改良型散熱風扇座，其中，一
    體成型之定位環圈，其成型的位置可位於架設板表面向上凸
    伸。3.如申請專利範圍第1項所述之改良型散熱風扇座，其
    中，一體成型之定位環圈，其成型的位置可位於架設板下側
    而繞設於轉折部上。4.如申請專利範圍第1項所述之改良型
    散熱風扇座，其中，一體成型之定位環圈，其成型的位置可
    位於架設板上，且高度更向下含概轉折部之適當高度。」，
    其「創作目的」在於：「讓架設板形如一體的抵靠在鰭片頂
    端，而能避免架設板因震動造成共鳴響聲，達到極佳的靜音
    效果，並且，葉片之旋轉所引動之氣流，可由上而下汲取，
    且由架設板及定位環圈所框設的氣流出口向外送出，而能避
    免氣流汲取及擴散過程中之擾流的不良現象，使氣流之風向
    穩定」，其「創作功效」在於：「可使風扇座之鎖固更具穩
    定性，而不會產生震動之噪音，達到極佳的靜音效果，並且
    可讓風扇所引動的氣流更為順暢的流通，而具有穩定風向之
    散熱效果」。
  (二)原告所提引證一為87年10月21日公告之第00000000號「中央
    處理器之散熱基板構造」新型專利案，依其申請專利範圍第
    1項載以：「一種中央處理器之散熱基板構造，係由散熱板
    設數散熱柱，散熱柱相互間有適當間距，在散熱柱群中形成
    有容納空間，。容納空間可供基板之框桿及座板容入，以供
    結合在基板之扇葉組轉動，其特徵在於：基板設有孔，孔由
    週緣有向下延伸數框桿，框桿另端集中支撐一座板，座板有
    軸孔供扇葉之轉軸活動樞接，基板可結合在散熱板。」，其
    「創作目的」在於構件不會積聚塵垢及次要目的係「降低噪
    音」、「提供更佳之冷卻空氣，以增加散熱效果者」，而其
    「創作功效」為「不會積聚塵垢」、「降低噪音」、「吸入
    冷卻空氣依散熱板之間距或槽道吹送」、「穩固」。
  (三)引證二為87年12月11日公告之第00000000號「中央處理器之
    散熱器」新型專利案，其申請專利範圍載以：「1.一種中央
    處理器之散熱器，係包含有: 散熱板，設數散熱鰭片其間形
    成散熱通道，使氣體可以由其間流動形成散熱，散熱板有較
    大之底面可以供一只以上中央處理器貼接；基板，可以結合
    在散熱板，與散熱鰭片頂部貼接或微間隙之接近，基板頂部
    有一個以上凸出之圍牆，圃牆內徑設橫桿，橫桿另端支撐一
    座板，座板有軸管供扇活動樞接。2.一種中央處理器之鼓熱
    器，係包含有，散熱板，設數散熱鰭片其間形成散熱通道，
    使氣體可以由其間流動形成散熱，散熱板有較大之底面可以
    供一只以上中央庭理器貼接；散熱板有二以上之結合槽，結
    合槽可以供扣接件卡置；基板，可以結合在散熱板，與散熱
    鰭片頂部貼接或微間隙之接近，基板頂部有一個以上凸出之
    圍牆，圍牆內徑設橫桿，橫桿另端支撐一座板，連板有軸管
    供扇活動樞接；扣接件，具彈性之板片，二端各有向下延伸
    之扣接鉤，扣接鉤可以卡扣在中央處理器之扣孔，扣接件被
    置入在散熱板之結合槽，且被基板之柱頂壓。3.依申請專利
    範圍第1 或2 項所述中央處理器之散熱器，其基板至少有一
    橫桿設有槽道，用以供電線穿設。4.依申請專利範圍第1 或
    2 項所述中央處理器之散熱器，其圍牆係可以形成圓錐形。
    5.依申請專利範圍第2項所述中央處理器之散熱器，其扣接
    件至少由一端設有一個以上之彎折角。」。其「創作目的」
    在於「係提供較大散熱面積，使大面積中央處理器可以直接
    被結合，或供二只以上之較小面積之中央處理器之結合者」
    ，而其「創作功效」為「扣接件3 有較佳之定位效果」、「
    不會積聚塵垢」、「最佳之散熱效果」。
  (四)查系爭案與上開引證一、二比較，系爭案係針對其圖式第8
    圖之習用散熱風扇座加以改良，並未將引證一、二列為說明
    書中之先前技術，即引證一、二均未揭示系爭案「創作目的
    」所載「且由架設板及定位環圈所框設的氣流出口向外送出
    」或系爭案申請專利範圍第1 項「令各個架設板間形成上側
    為定位環圈且兩側為架設板予以框設之氣流出口。」之技術
    特徵，而該技術特徵所欲達成功效在於：「可讓風扇所引動
    的氣流更為順暢的流通，而具有穩定風向之散熱效果」；是
    以，引證一、二相較於系爭案在於功效上，尚有差異，並不
    足以證明系爭案不具進步性。
  (五)次查，依上開系爭案之申請專利範圍、創作目的及創作功效
    ，可知其構造係由與鰭片座結合固定的各架設板，乃個別獨
    立的片體，各架設板上設有固定用的穿孔，且其中一端角則
    由一環形的定位環圈，予以成型連接；而引證一所揭露的構
    造，其相對於系爭案架設板的基板，乃為「整片式」，並在
    各端角處設有固定用的定位孔；而引證二案的基板亦相同為
    「整片式」設計。是以，系爭案的定位環圈設計，相較於引
    證一與引證二的「整片式」的基板，可節省較多的材料。新
    型專利，除非係運用申請前既有之技術或知識，而為熟習該
    項技術者所能輕易完成且未能增進功效，方不得取得專利；
    本件系爭案其形狀、構造及特徵在空間型態上可明顯看出係
    屬創新，而非單純之局部削除或構件省略，且亦達特定之功
    效，難謂為熟習該項技術者運用習知技術可輕易完成且未能
    增進功效者。
  (六)另引證一、二基板之「形狀」雖並未設限為「整片式」，惟
    並未揭露系爭案之「環圈式」設計；且依上開系爭案申請專
    利範圍第1 項略以「風扇座各個支架末端向上的轉折部與架
    設板間，設置一體成型環繞的定位環圈，而將各個架設板予
    以連結，... 」之技術特徵，而該技術特徵所欲達成功效在
    於：「可使風扇座之鎖固更具穩定性，而不會產生震動之噪
    音，達到極佳的靜音效果。」，因此就「風扇座之鎖固更具
    穩定性」而言，引證一、二與系爭案功效相當，並無系爭案
    構成要件省略後而相對功能消失之情事。從而，原告主張系
    爭案將其形狀改成環狀後，反而不利於防止吹向散熱片之空
    氣回流，嚴重影響其所欲達成之『避免擾流，使氣流之風向
    穩定』之創作目的云云，自不足採。
五、綜上所述，系爭案與引證一及引證二相較，於其形狀、構造
    及特徵在空間型態上明顯屬創新，且亦達功效上增進。又系
    爭案獨立項具進步性之情況下，獨立項所述構成再予附加描
    述之附屬項亦具進步性。從而，被告依首揭規定，為「異議
    不成立」之處分，並無不合。訴願決定遞予駁回，亦無違誤
    ，均應予維持。本件原告之訴為無理由，應予駁回。
六、系爭案與二件引證案比較確具有進步性，已如上述；且關於
    「擾流」及「散熱效果」問題，一般熟悉此項技術的人士，
    ，均知悉在比較時，其牽涉的層面極為廣泛；況引證二的風
    扇及其風扇座並沒有位在鰭片內，即在鰭片上並未設計有可
    供置入用的容置槽，因此，在基本構造所配合的鰭片上已有
    極為明顯的不同；且引證一之座體為一板片的設計與系爭案
    完全不同，系爭案在構造上以極為簡單的構造設計，且提供
    空氣流動的空間空隙均較大，此時大量空氣可再由上方補充
    進入，如此周而復始之下，即可使空氣極為順暢的流動並對
    鰭片進行高效率的降溫。是以原告請求就系爭案內容進行「
    擾流問題」與「散熱效果」等問題送鑑定，本院認無此必要
    ，併此說明。
據上論結，本件原告之訴為無理由，爰依行政訴訟法第98條第3
項前段，判決如主文。
中    華    民    國    95    年     8    月     3    日
                     第七庭審判長法  官  黃  本  仁
                                 法  官  李  玉  卿
                                 法  官  黃  秋  鴻
上為正本係照原本作成。
如不服本判決，應於送達後20日內，向本院提出上訴狀並表明上
訴理由，如於本判決宣示後送達前提起上訴者，應於判決送達後
20日內補提上訴理由書（須按他造人數附繕本）。
中    華    民    國    95    年     8    月     3    日
                                 書記官  蘇  婉  婷


司法院資訊處製作；財團法人民間司法改革基金會備份。
